ACORDAO-COMPLETO-2497752

ACÓRDÃO 12385/2021 ATA 32/2021 - SEGUNDA CÂMARA

VISTOS, relatados e discutidos estes autos de Embargos de Declaração opostos pelo Sr. Paulo Brum Ferreira e pela Sra. Cyntia de Souza Campos contra o Acórdão 12489/2019-TCU-Segunda Câmara, por meio do qual esta Corte julgou irregulares as contas dos embargantes e de outros responsáveis, condenou-os em débito e aplicou-lhes as multas previstas na Lei 8.443/92;
ACORDAM os Ministros do Tribunal de Contas da União, reunidos em Sessão da Segunda Câmara, ante as razões expostas pelo Redator e com fundamento nos arts. 32, inciso II, e 34 da Lei 8.443/92, em:
9.1. conhecer dos Embargos de Declaração opostos pelo Sr. Paulo Brum Ferreira e pela Sra. Cyntia de Souza Campos contra o 12.489/2019-TCU-2ª Câmara para, no mérito, rejeitá-los;
9.2. dar conhecimento da deliberação aos embargantes e aos demais interessados.
9.3. encaminhar cópia do Acórdão aos embargantes, informando-lhes que seu conteúdo pode ser consultado no endereço  e que o inteiro teor dos acórdãos, incluindo os relatórios e os votos, pode ser obtido no dia seguinte ao de sua oficialização;
9.4. encaminhar os autos à Serur, a fim de que os Recursos de Reconsideração (Peças 211 e 220) interpostos sejam examinados.

Embargos de Declaração opostos pelos Srs. Paulo Brum Ferreira e Cyntia de Souza Campos contra o Acórdão 12.489/2019-TCU-2ª Câmara, por meio do qual esta Corte julgou irregulares as contas dos embargantes e de outros responsáveis, condenou-os em débito e aplicou as multas previstas na Lei 8.443/92.

Segunda Câmara

Fundo Nacional de Cultura; Secretaria Executiva do Ministério da Cultura (extinta).

3. Interessados/Responsáveis:
3.1. Responsáveis: Ana Cristina Araruna Melo (CPF XXX.784.861-XX), Aplauso Aluguel de Equipamentos Ltda. (CNPJ 37.986.239/0001-92), Cyntia de Souza Campos (CPF XXX.044.365-XX), Elaine Rodrigues Santos (CPF XXX.876.736-XX), José Eduardo Mendonça (CPF XXX.371.648-XX) e Paulo Brum Ferreira (CPF XXX.425.670-XX).

13.1. Ministros presentes: Bruno Dantas (Presidente), Augusto Nardes, Aroldo Cedraz (Relator) e Raimundo Carreiro.
13.2. Ministros-Substitutos presentes: Marcos Bemquerer Costa e André Luís de Carvalho.

AROLDO CEDRAZ

Trata-se de Embargos de Declaração opostos pelos Srs. Paulo Brum Ferreira (Peça 221) e Cyntia de Souza Campos (Peças 231 e 233) contra o Acórdão 12489/2019-TCU-Segunda Câmara, por meio do qual esta Corte julgou irregulares as contas dos embargantes e de outros responsáveis, condenou-os em débito e aplicou-lhes as multas previstas na Lei 8.443/92 (Peça 197) .
2.	A Secretaria de Controle Externo do Desenvolvimento Econômico, com vistas a subsidiar a análise do mérito recursal, por solicitação deste relator no Despacho à Peça 273, examinou os argumentos trazidos pelos embargantes nas Peças 221, 231 e 233, nos termos da instrução de Peça 298, que teve a concordância do corpo dirigente da unidade e que abaixo reproduzida como parte deste Relatório (Peças 299 e 300) :
	"[...] INTRODUÇÃO
Trata-se de embargos de declaração opostos pelos Srs. Paulo Brum Ferreira (peça 221) e Cyntia de Souza Campos (peças 231 e 233) contra o Acórdão 12489/2019-TCU-Segunda Câmara, de relatoria do Ministro Aroldo Cedraz, por meio do qual esta Corte julgou irregulares as contas dos embargantes e de outros responsáveis, condenou-os em débito e aplicou as multas previstas na Lei 8.443/92 (peça 197) .
Os requisitos de admissibilidade previstos no art. 34 da Lei 8.443/92 c/c o art. 287 do Regimento Interno do TCU restaram atendidos, razão pela qual foram conhecidos os presentes embargos de declaração, suspendendo-se os efeitos dos itens 9.3, 9.4, 9.4.2, 9.5, 9.8 e 9.9 do Acórdão 12489/2019-TCU-Segunda Câmara (peça 273) .
No caso em espécie, o embargante Sr. Paulo Brum Ferreira alega a existência de omissão e contradição no decisum combatido. Sustenta que (peça 266) :
O Acórdão embargado, nesse ponto, mostra-se omisso, haja vista que desconsiderou documento relevante para a defesa do Embargante, consistente da missiva enviada pelo então Ministro da Cultura, que atesta, sobranceiramente, que o Embargante não tinha e nem assumiu ou consentiu com as funções e atribuições que lhe imputa a Corte. Nesse sentido, transcreve-se novamente o email referenciado, já descrito nas razões de justificativas e constante dos autos:
 (...) 
Assim, além de omisso o Acórdão embargado, há uma grande contradição no julgado, na medida em que apenas o Embargante, que não tinha função e nem responsabilidade no bojo do contrato específico é responsabilizado, enquanto todos os demais idealizadores, administradores, gestores, ordenadores de despesas, que tinham os instrumentos legais para evitar determinados prejuízos para a administração, o que se admite apenas para debater, não foram sequer chamados em audiência nessa Corte.
A embargante Sra. Cyntia de Souza Campos também alega a existência de omissão e contradição no decisum combatido, alegando (peça 267) :
Veja Senhor Relator e demais Ministros do Colegiado, que não há qualquer diferença nas ações da Diretora da DGI (que também funcionou como Fiscal do Contrato durante os dias fundamentais de sua execução e foi peça essencial, ou seja, pessoa chave para que a Embargante, a partir do seu relato, atestasse a validade da Nota Fiscal do pagamento dos valores do evento) e da Embargante, de modo que ambas devem ter o mesmo tratamento fático jurídico, sob pena de grave violação ao princípio da isonomia.
 (...) 
Há, como se verifica, grave contradição na fundamentação e conclusão do julgado nesse ponto, que deve ser aclarada, de modo a uniformizar as consequências jurídicas aplicadas.
Em relação aos demais eventos objeto de contratos relativos às atividades desenvolvidas pelo Ministério da Cultura (Reunião de Ministros da Rede Internacional de Políticas Culturais (RIPC) ; Ordem do Mérito Cultural de 2006; Apresentação do Grupo aco do Amaro Branco de Olinda; e Semana Nacional de Ciência e Tecnologia, o Tribunal deixou de analisar uma série de pontos suscitados pela defesa ou realizou juízos de valores incompatíveis com a realidade dos mencionados eventos.
	Requerem os responsáveis, por fim, o acolhimento dos presentes embargos com vistas a: (i) aclarar as contradições e sanear as omissões, de modo que ao final, seja reformado o acórdão embargado, para julgar acatar as justificativas do embargante, ainda que com ressalvas; (ii) reconhecer a prescrição da pretensão administrativa e determinar o arquivamento do feito; (iii) declarar a iliquidação das contas, com as consequências legais aplicáveis; e (iv) mantido o acórdão embargado, seja aplicado o princípio do "Duty to Mitigate the Loss" com as consequências daí decorrentes (peça 221, p. 41; peça 231, p. 8; peça 233, p. 46-47) .
Adicionalmente, a embargante Sra. Cyntia de Souza Campos pleiteia também, em relação ao evento "posse do presidente", seja dado o mesmo tratamento jurídico deferido à Diretoria da DGI à embargante, afastando-se, à luz da isonomia, o débito solidário e, consequentemente, a redução da multa nos mesmos patamares da Sra. Elaine Rodrigues (peça 233, p. 46) .
HISTÓRICO
Os autos que motivaram a interposição dos presentes embargos versam sobre Tomada de Contas Especial (TCE) autuada a partir da conversão do TC Processo 012.166/2009-4, que analisou os contratos do Ministério da Cultura (MinC) com a empresa Aplauso Organização de Eventos Ltda. (CNPJ 37.986.239/0001-92) , conforme solicitação do Congresso Nacional (Acórdão 997/2009-TCU-Plenário, de relatoria do Ministro Raimundo Carreiro) , onde o Tribunal apontou irregularidades em eventos realizados pela pasta Ministerial.
A auditoria objeto do TC Processo 012.166/2009-4 se deparou com três achados: desvios de finalidade (apenso, peça 3, p. 17-25) , antieconomicidade nos gastos (apenso, peça 3, p. 25-38) e despesas não comprovadas (apenso, peça 3, p. 38-53) . Propôs-se, então, a conversão dos autos em Tomada de Contas Especial para fins de citação dos responsáveis, principalmente devido à ausência de elementos comprobatórios da prestação dos serviços relativos a eventos e a despesas específicas, bem como a realização de audiências, tendo em vista a execução deficiente, ilegal, ilegítima ou irregular de determinados gastos no âmbito dos contratos auditados (apenso, peça 4, p. 15-20) , assim como a emissão de determinações corretivas e educativas (apenso, peça 4, p. 20-21) .
Realizada a diligência e analisadas as respostas, o plenário, ao apreciar o TC Processo 012.166/2009-4, acolheu a proposta da unidade técnica e determinou a conversão dos autos em TCE, para citação dos responsáveis, paralelamente às audiências necessárias ao saneamento dos autos, conforme Acórdão 869/2011-TCU-Plenário, de relatoria do Ministro Raimundo Carreiro (peças 1-3) .
Em 5/9/2012, a antiga 6ª Secex concluiu a instrução da TCE, propondo que o presente processo fosse submetido a julgamento, nos termos do encaminhamento de mérito constante da peça 109.
O Ministério Público junto ao TCU (MPTCU) concordou com o encaminhamento formulado pela unidade técnica, à exceção da proposta de julgamento das contas da Aplauso, em razão de entender que não compete ao Tribunal julgar contas de particulares contratados pela Administração e que não exerçam função pública (peça 116) .
O relator, por sua vez, determinou o retorno dos autos à unidade técnica para analisar os novos elementos de defesa apresentados pelos responsáveis Eliane Rodrigues dos Santos e Paulo Brum Ferreira (peça 129) .
Em nova instrução de mérito, esta unidade técnica propôs apenas uma alteração em relação ao encaminhamento formulado na instrução de mérito original, de modo que fosse afastado o débito solidário da responsável Eliane Rodrigues dos Santos, mantendo-se, no entanto, a proposição pela irregularidade de suas contas, com a aplicação da multa prevista no art. 58, inc. I, da Lei 8.443/1992 (peça 141) .
Em nova manifestação, datada de 1º/7/2014, o MPTCU suscitou dúvida quanto à pertinência do débito decorrente dos serviços do Contrato 78/2006, firmado entre a Aplauso Organização de Eventos Ltda. e o MinC, para execução de eventos na cerimônia de posse do segundo mandato do então presidente Luís Inácio Lula da Silva, e objeto das citações de Elaine Rodrigues (Diretora de Gestão Interna) , de Cyntia de Souza Campos (Fiscal do Contrato) e da empresa Aplauso (peça 147) .
Naquela oportunidade, o MPTCU propôs ao relator que os autos fossem restituídos à unidade técnica para que verificasse se os serviços que a Aplauso alegava ter prestado foram efetivamente fornecidos. Na hipótese de não ser comprovada a prestação dos serviços, o MPTCU entendia que deveria ser promovida a citação dos envolvidos pelo valor integral do débito. No caso de comprovação de sua prestação, deveriam ser realizadas as audiências de Cyntia de Souza Campos e Elaine Rodrigues, em razão dos indícios de que os serviços foram faturados com a ocorrência de simulação para realização do pagamento (peça 147) .
Acatando o pronunciamento do MPTCU, o relator determinou o retorno dos autos a esta unidade técnica para que fosse verificada a efetiva prestação dos serviços, cuja execução era alegada pela empresa Aplauso (peça 150) .
Em pronunciamento da subunidade (peça 154) , a SecexDesenvolvimento observou que foram esgotadas todas as tentativas de se apurar se os serviços contratados e atestados pelo MinC foram, de fato, fornecidos pela Aplauso, entendendo que seria infrutífero qualquer novo esforço de fiscalização para sanar dúvidas quanto ao efetivo fornecimento ou não dos serviços pela Aplauso.
No despacho de peça 178, constante dos autos, o Ministro Relator Raimundo Carreiro determinou, mais uma vez, o retorno dos autos à SecexDesenvolvimento com o fito de examinar novos elementos de defesa, na forma de memorial, encaminhados pela Aplauso Organização de Eventos Ltda. (peças 160 a 171) , para identificar possível reflexo nas propostas anteriormente lançadas.
À peça 180, a SecexDesenvolvimento rejeitou os argumentos constantes das alegações de defesa da Aplauso e propôs a manutenção da proposta de encaminhamento da instrução de peça 109, com os ajustes sugeridos nas instruções de peças 141 e 154.
Assim, com base no exposto, os Ministros do TCU deliberaram o Acórdão 12489/2019-TCU-Segunda Câmara, de relatoria do Ministro Aroldo Cedraz (peça 197) , cujos itens que dizem respeito ao objeto desta instrução são transcritos a seguir:
 (...) 
9.3. julgar irregulares as contas da empresa Aplauso Organização de Eventos Ltda., de José Eduardo Mendonça, de Cyntia de Souza Campos, de Paulo Brum Ferreira, de Ana Cristina Araruna Melo e de Elaine Rodrigues Santos;
9.4. condenar a empresa Aplauso Organização de Eventos Ltda., em solidariedade com os gestores abaixo relacionados, ao ressarcimento das quantias a seguir especificadas, com a fixação do prazo de 15 (quinze) dias, a contar da notificação, para que comprovem, perante o Tribunal (art. 214, inc. III, alínea "a", do Regimento Interno) , o recolhimento da dívida aos respectivos cofres credores, atualizada monetariamente e acrescida dos juros de mora, calculados a partir da data discriminada, até a data dos recolhimentos, na forma prevista na legislação em vigor:
 (...) 
9.4.2. Responsável solidária: Cyntia de Souza Campos (CPF XXX.044.365-XX) :
	Valor histórico
	Data da ocorrência
	Cofre credor

	R$ 31.025,80
	27/12/2006
	Fundo Nacional de Cultura (FNC) 

	R$ 141.592,26
	13/2/2007
	
	R$ 20.286,00
	21/3/2007
	
	R$ 2.100,00
	21/11/2007
	
	R$ 759.450,00
	1/2/2007
	Tesouro Nacional

9.4.3. Responsável solidário: Paulo Brum Ferreira (CPF XXX.425.670-XX) :
	Valor histórico
	Data da ocorrência
	Cofre credor

	R$ 105.581,40
	17/1/2008
	Fundo Nacional de Cultura (FNC) 

 (...) 
9.5. aplicar aos responsáveis empresa Aplauso Organização de Eventos Ltda., José Eduardo Mendonça, Cyntia de Souza Campos, Paulo Brum Ferreira e Ana Cristina Araruna Melo, individualmente, a multa prevista no art. 57 da Lei 8.443/92 c/c art. 267 do Regimento Interno-TCU, a seguir especificadas, com a fixação do prazo de 15 (quinze) dias, a contar das notificações, para comprovarem, perante o Tribunal (art. 214, inc. III, alínea "a", do Regimento Interno-TCU) , o recolhimento da multa aos cofres do Tesouro Nacional, atualizada monetariamente desde a data deste  Acórdão, até a do respectivo recolhimento, se for paga após o vencimento, na forma da legislação em vigor:
	Responsáveis
	Valor da multa 

	Aplauso Organização de Eventos Ltda.
	R$ 230.000,00

	Cyntia de Souza Campos
	R$ 38.000,00

	Paulo Brum Ferreira
	R$ 18.000,00

	José Eduardo Mendonça
	R$ 16.000,00

	Ana Cristina Araruna Melo
	R$ 800,00

 (...) 
9.8. determinar o desconto integral ou parcelado das dívidas nos vencimentos, subsídio, salário ou proventos dos responsáveis, observados os limites previstos na legislação pertinente, caso expire o prazo para recolhimento sem suas manifestações, nos termos do art. 28, inc. I, da Lei 8.443/92, c/c o art. 219, inc. I, do RI/TCU;
9.9. autorizar, desde logo, nos termos do art. 28, inciso II, da Lei 8.443/1992, a cobrança judicial das dívidas, caso não atendidas as notificações.
Contra a decisão, foram interpostos recursos de reconsideração pela empresa Aplauso Aluguel de Equipamentos Ltda. (peça 211) e pela Sra. Ana Cristina Araruna Melo (peça 220) , os quais foram conhecidos pelo Ministro Relator Aroldo Cedraz (peça 230) . No mesmo despacho, o Ministro determinou que, após análise dos presentes embargos pela SecexDesenvolvimento, fosse o processo encaminhado à Serur para as providencias a seu cargo.
EXAME DE ADMISSIBILIDADE
Inicialmente, deve-se registrar que o exame preliminar de admissibilidade dos embargos de declaração opostos pelos Srs. Paulo Brum Ferreira (peça 221) e Cyntia de Souza Campos (peças 231 e 233) ao Acórdão 12489/2019-TCU-Segunda Câmara, de relatoria do Ministro Aroldo Cedraz, já foi realizado, consoante o exposto nas peças 266, 267, 268 e 269.
Mediante despacho, o Ministro Relator Aroldo Cedraz concluiu pelo conhecimento dos recursos, suspendendo-se os efeitos dos itens 9.3, 9.4, 9.4.2, 9.5, 9.8 e 9.9 do Acórdão 12489/2019-TCU-Segunda Câmara, eis que preenchidos os requisitos processuais aplicáveis à espécie (peça 273) .
EXAME TÉCNICO
Embargos de Declaração opostos pelo Sr. Paulo Brum Ferreira (peça 221) 
	Com vistas a manter a fidedignidade dos termos da peça, os argumentos serão apresentados a seguir consoante organização das ideias acostadas aos autos à peça 221.
Da inexistência de assunção de responsabilidade pelo embargante. Inocorrência da condição de fiscal do contrato ou do evento.
Inicialmente, aduz o documento que o Sr. Paulo Brum foi indicado apenas como observador do evento, não assumindo a condição de fiscal do contrato.
Assim, haveria omissão no julgado ao desconsiderar documento apresentado pela defesa em que atesta que o responsável não assumiu nem consentiu com as funções e atribuições a ele imputadas pelo TCU (p. 5) . E reforça que lhe era exigido apenas atestar a boa realização da solenidade e atestar, formalmente, que tudo ocorreu sem maiores percalços (p. 6) .
Alegou também que haveria contradição no julgado, na medida em que apenas o embargante, que não tinha função e nem responsabilidade no bojo do contrato específico, é responsabilizado, enquanto todos os demais idealizadores, administradores, gestores e ordenadores de despesas, que detinham instrumentos legais para evitar determinados prejuízos para a administração, não foram sequer chamados em audiência pelo TCU (p. 6) .
Por fim, em relação a esse tópico do recurso, apresentou trecho das razões de justificativas supostamente não levadas em consideração pelo acórdão embargado (p. 7-9) .
Assim, requereu que as questões trazidas acima sejam aclaradas de modo a uniformizar as consequências jurídicas aplicadas (p. 9) .
Da prescrição.
Afirma a ocorrência da prescrição administrativa, alegando que tanto a pena de devolução de recursos quanto a penalidade pecuniária já estariam fora do âmbito de cobrança da administração pública, dado o tempo decorrido entre o encerramento dos contratos (2007) e a decisão desse Tribunal de Contas da União, com lapso superior a 10 anos (p. 9) .
Reconheceu que o Tribunal vem sustentando que a prescrição, nesse caso, além de ser impor somente a partir do vencimento de dez anos, atingiria apenas outras penalidades previstas na legislação, sendo imprescritível, na visão do Tribunal, as ações de ressarcimento. Em contraponto, citou julgado RE 852.475 do Supremo Tribunal Federal, que concluiu pela imprescritibilidade apenas das ações de ressarcimento ao erário na prática de ato doloso tipificado na Lei de Improbidade Administrativa, o que não seria o caso dos presentes autos (p. 9) , e argumentou que a jurisprudência do TCU estaria em desacordo com o entendimento do Superior Tribunal de Justiça e do Tribunal Regional Federal da 1ª Região (p. 10) .
Lembrou que prescrição seria matéria de ordem pública, podendo, portanto, ser apreciada de ofício e alegada a qualquer tempo, motivo pela qual poderia ser mais bem analisada em sede destes Embargos de Declaração (p. 10) .
Assim, requereu que a ocorrência da prescrição da pretensão punitiva seja reconhecida, afastando, desde logo, a condenação de devolução dos valores ao erário, sem prejuízo da discussão acerca das ações de ressarcimento (p. 10) .
Aplicação dos artigos 20, 21 e 22 da Lei 13.655/2018 à realidade dos presentes autos - Fato Novo. Matéria de Ordem Pública.
Alega o depoente que os artigos 20 a 22 da Lei 13.655, de 25/4/2018, devem ser observados na realidade destes autos (p. 16) , assim como o Decreto 9.830/2019, que regulamenta a referida lei (p. 18) .
O acórdão embargado não teria levado em consideração que (p. 20-21) :
a) O embargante não participou de qualquer forma da celebração dos Contratos n° 20/2005 e 78/2006, firmados entre o MinC e a empresa Aplauso de Eventos Ltda., haja vista que sequer era servidor do referido órgão Ministerial na ocasião;
b) O Embargante não era responsável pela fiscalização de quaisquer dos 02 (dois) contratos referenciados;
c) O cargo que o Embargante exercia no âmbito do Ministério da Cultura há apenas 03 (três) meses antes do evento, não lhe vincula e, muito menos, atribuía-lhe qualquer responsabilidade em face dos atos de gestão adotados no âmbito dos referidos contratos ou quiçá da organização de evento específico, da forma como questionado;
d) O Embargante não participou em nenhum momento da elaboração do projeto, do planejamento e respectivos preparativos do evento "Ordem do Mérito Cultural 2007", tendo sido designado para acompanhar sua realização às vésperas de sua ocorrência, quando toda a estrutura logística de pessoal, material e equipamentos já estavam previamente definidas e delimitadas, não lhe sendo possível e quiçá permitido exercer qualquer interferência. Na verdade, o Termo de Referência que substanciou a realização do evento foi elaborado em outubro de 2007 (doc....) , quando o Defendente sequer tinha qualquer expectativa de participação na sua ocorrência.
e) O Atesto da realização dos serviços, decorreu, portanto, do que efetivamente se constatou no local do evento, ou seja, da compatibilidade entre o que a empresa executara e o respectivo termo de referência elaborado pelo Ministério da Cultura, nos dias em que de forma ininterrupta o Embargante permaneceu, excepcionalmente, colaborando com a realização do empreendimento cultural, não lhe sendo exigível, à luz da razoabilidade, verificar, naquelas circunstâncias, a existência de amparo contratual, da compatibilidade de preços, da necessidade deste ou daquele serviço, da qualidade, quantidade, gênero ou espécie, de cada item que ele efetivamente ele verificava e visualizava que estava sendo executado.
E requereu, por fim, que as contas do Sr. Paulo Brum sejam aprovadas, ainda que com ressalvas, tendo em vista que as condutas do embargante na realidade dos contratos demonstrariam perfeita sintonia com a defesa do interesse público, mesmo que falhas formais possam ser identificadas em suas decisões iniciais (p. 21) .
Incidência na realidade desses Autos do Princípio "Duty to Mitigate the Loss".
Alega que o Tribunal de Contas da União e, consequentemente, a União, permitiram de forma negligente, admitindo-se por hipótese eventuais prejuízos, agravar-se se a situação de suposta responsabilidade financeira do embargante nos últimos 12 anos, deixando de adotar medidas administrativas e judiciais para mitigar, se fosse o caso, suas próprias perdas (p. 22) .
Assim, nesse contexto, dever-se-ia aplicar à espécie presente o chamado duty to mitigate the loss (dever de mitigar) , desenvolvido pelo direito norte-americano e já incorporado pela doutrina e jurisprudência pátria, o qual consiste no dever do lesado de não agravar o próprio dano, permanecendo inerte (p. 22) .
A despeito de a incidência principal do princípio ser no direito civil, entendeu que o instituto poderia ser aplicado em qualquer ramo do direito (p. 22) e argumentou, de modo a justificar a sua aplicação (p. 23) :
Veja Excelência, que fatos ocorridos em 2007, se observadas as eventuais irregularidades, admitidas em tese, de modo contemporâneo às suas ocorrências, a repercussão financeira que houvesse (correção/atualização monetária dos danos) seria infinitamente menor que as apuradas, como ocorre na espécie, em 2019, agravando, por inércia da Administração e dos órgãos de controle, a aludida responsabilidade financeira do Embargante, cuja existência se afirma apenas para fins de debate.
O que se diz é que o TCU, se fosse o caso, deveria, no tempo oportuno, ter adotado as medidas necessárias e possíveis para que o suposto dano (financeiro) não fosse agravado. A parte a que a perda aproveita não pode permanecer inerte diante do dano, permitindo o agravamento do prejuízo financeiro, em detrimento da situação jurídica da apontada como responsável.
Em resumo, a teoria ora suscitada objetivaria afirmar que na eventualidade de manutenção da responsabilidade do embargante dever-se-ia expurgar, das repercussões financeiras existentes, quaisquer correções ou atualizações monetárias realizadas após a expiração da vigência dos respectivos contratos, na medida em que o embargante não poderia ser prejudicado em função da administração não ter adotado, em tese, as medidas legais necessárias para minorar as próprias perdas (p. 25) .
Iliquidação das contas. Arquivamento do feito.
Inicialmente, consignou que o Tribunal de Contas da União, por diversas vezes, tem decidido pela manutenção de vínculos estabelecidos por atos ilegais, mas que encontram sustentação em bases que alicerçam todo o ordenamento jurídico, com amparo no próprio texto constitucional. Invocam-se, assim, em tais situações, os princípios da boa-fé, da isonomia, da segurança jurídica e da estabilidade das relações constituídas (p. 26) .
Ainda nesse sentido, lembrou que o TCU tem dado prevalência ao princípio da estabilidade das relações jurídicas em detrimento da legalidade estrita, mormente quando não se identifica dolo ou má-fé nas ações dos gestores e as condutas adotadas são razoavelmente, principalmente em face da realidade, justificadas ou justificáveis (p. 26-27) .
Ainda com fito em justificar esse assunto, ressaltou não ter o embargante condições de buscar, diante do decurso de vários anos, informações e provas acerca das acusações que lhes são imputadas, o que supostamente comprometeria de forma irremediável o princípio do devido processo legal, com as garantias do contraditório e da ampla defesa (p. 27) .
Apresentou julgados do TCU que, com base no princípio da razoabilidade, consideraram iliquidáveis contas cujo exercício da ampla defesa figurou comprometido, em razão do longo decurso de prazo entre a prática do ato e a instauração da respectiva TCE (p. 27-34) .
Concluiu requerendo, com base no exposto, caso não seja reconhecida a prescrição no presente feito, o mesmo tratamento jurídico aplicado nas situações por ele citadas neste tópico, ou seja, seja declarada a inviabilidade de continuidade da apuração, propondo-se o arquivamento do feito (p. 34) .
Vedação ao enriquecimento indevido.
Nesse tópico, aduz o defendente não ter recebido em nenhum momento benefício indevido, de modo que eventual irregularidade beneficiaria exclusivamente a empresa contratada, motivo pelo qual apenas ela deveria suportar eventuais ônus financeiro, sob pena de enriquecimento indevido desta, em detrimento da administração e dos ex-gestores públicos (p. 34-35) .
Por esse motivo, requereu a exclusão do embargante da cadeia de responsabilidade que resulta na devolução de recursos à Administração, de modo que apenas a empresa beneficiária responda por eventuais dívidas apuradas (p. 38) .
Ausência de má-fé nas condutas do embargante.
Lembrou que o Sr. Paulo Brum agiu sob o pálio da proporcionalidade e da razoabilidade, não se mostrando razoável puni-lo por ter agido na mais absoluta linha de respeito aos interesses da Administração Pública e da comunidade beneficiada com os eventos culturais realizados e requereu o reconhecimento da sua boa-fé e, consequentemente, a repercussão no julgado embargado (p. 39-40) .
Do pedido.
Em resumo, requereu o procurador do Sr. Paulo Brum (p. 41) :
1. O acolhimento e provimento dos presentes Embargos de Declaração para, através de efeitos infringentes ao julgado:
a) Aclarar as contradições e sanear as omissões, de modo que ao final, seja reformado o Acórdão embargado, para julgar acatar as justificativas do Embargante, ainda que com ressalvas;
b) Reconhecer a prescrição da pretensão administrativa e determinar o arquivamento do feito;
c) Declarar a iliquidação das contas, com as consequências legais aplicáveis;
2. Mantido o acórdão embargado, seja aplicado o princípio do "Duty to Mitigate the Loss" com as consequências daí decorrentes.
Embargos de Declaração opostos pelo Sra. Cyntia de Souza Campos (peças 231 e 233) 
	Com vistas a manter a fidedignidade dos termos das peças, os argumentos serão apresentados a seguir consoante organização das ideias acostadas aos autos, primeiramente à peça 231 e em seguida à peça 233.
À peça 231, a Sra. Cyntia inicialmente ressaltou que a decisão do Tribunal restou omissa no que toca a prescrição da pretensão sancionatória a ser aplicada pelo TCU, dado que a análise repousaria sobre período com mais de treze anos (p. 3) .
Caberia aplicar o prazo decadencial de cinco anos (art. 1º do Decreto 20.910/1932 c/c o art. 1º da Lei nº 9.873/1999) , não se aplicando a regra da imprescritibilidade do art. 37, § 5º, da Constituição Federal, haja vista os autos não versarem sobre o exercício do direito de ação, ou seja, de pedir ressarcimento perante o Poder Judiciário (p. 4) .
Citou o reconhecimento da repercussão geral dessa matéria no RE 852.475 por parte do STF e lembrou que a jurisprudência do TCU tem se orientado de igual forma, inclusive ao garantir proporcionalidade das multas aplicadas frente a eventual dano apurado e cuja prescrição não tenha sido acolhida na respectiva TCE (p. 5) .
Complementarmente, lembrou que não foi a Embargante que solicitou os eventos em tela, sendo certo que, na condição de fiscal do contrato, coube apenas verificar a ocorrência do evento e a efetivação dos serviços dispostos nas notas fiscais, de modo que não cabia à Embargante verificar com que recurso seria pago a empresa Aplauso (p. 7) .
Pelo exposto, requereu o acolhimento da omissão apontada para reformar o julgado que culminou no Acórdão 12489/2019-TCU-Segunda Câmara, com vistas a, reconhecendo a prescrição sancionatória, excluir a responsabilidade da embargante julgando suas contas regulares (p. 8) .
À peça 233, foram apresentadas em nome da Sra. Cyntia as alegações expostas adiante.
Das supostas irregularidades perpetradas pela Embargante no evento "Posse do Presidente da República. Acusações Criminais (Peculato e Fraude em Licitação) . Absolvição. Incidência no processo administrativo.
Citou que a Sra. Cyntia foi alvo de ação penal, em que o Ministério Público apontou a prática dos delitos de peculato e de fraude à licitação, tendo sido, ao final, absolvida pelo juízo criminal (p. 6) .
Mesmo reconhecendo	 que as instâncias administrativa e penal são independentes, interpôs o recurso de apelação no âmbito do processo penal, com vistas a permitir a sua direta incidência sobre o presente processo administrativo (p. 7) .
Assim, sob o argumento de que um escrutínio processual penal, mais aprofundado que o processo administrativo, entendeu pela licitude e regularidade das ações da Embargante, pugnou pela reanálise desse ponto (atividades culturais na posse do Presidente da República) e requereu a suspensão do processo administrativo em curso até o julgamento da Apelação criminal, de modo a evitar prejuízos à Embargante (p. 7) .
Violação ao princípio da isonomia. Evento da posse do Presidente da República. Contradição.
Lembrou que neste mesmo evento a então Diretora de Gestão Interna Elaine Rodrigues Santos teve a sua responsabilidade solidária pelo débito excluída e a multa amplamente reduzida (p. 7) .
Ponderou que, apesar de figurar oficialmente como fiscal do contrato, durante a sua realização a Embargante estava de férias na Europa e, nesse período, a Sra. Elaine exerceu a função de fiscalização do contrato. Portanto, o ateste da nota fiscal por parte da Sra. Cyntia somente ocorreu por confiança na supervisão do contrato realizada pela Sra. Elaine durante as suas férias (p. 8) .
E concluiu, nesse contexto, que as ações adotadas por ambas as gestoras decorrem do mesmo pressuposto fático e jurídico, motivo pelo qual deveriam ter a mesma consequência jurídica, sob pena de suposta violação ao princípio da isonomia (p. 8) .
Assim, requereu, por entender existir grave contradição na fundamentação e na conclusão do julgado nesse ponto, que este deveria ser aclarado, de modo a uniformizar as consequências jurídicas aplicadas (p. 9) .
Exigência de prova diabólica. Inviabilidade. Contradição.
Ainda sob o argumento de que a embargante estava de férias no período de realização do evento, consignou que não tinha como asseverar que o evento ocorreu exatamente como contratado e que o orçamento objeto da avença e todos os seus itens teriam sido executados e cumpridos (p. 9) .
Assim, não se poderia exigir da Embargante, que não estava em Brasília durante a realização da festa de posse, que demonstre a existência de determinados números de cadeiras ou a colocação de uma quantidade de painéis se, como dito, tal exigência não se impõe aos idealizadores do evento e aos efetivos responsáveis presentes - Ministro, Diretores, Secretários e demais servidores da pasta do Ministério, todos organizadores e presentes no evento (p. 9) .
E questiona o fato de o TCU exigir da recorrente apresentar evidências probatórias de quantitativos contratuais (cadeiras e painéis) quando ela não tinha sequer meios para aferir tais informações (não estava em Brasília e não acompanhou a organização e realização do evento) e quando tais informações não são exigidas de quem estava em Brasília, acompanhou a execução e atestou sua execução e regularidade, o que demonstra a inviabilidade da produção probatória (p. 9-10) .
Por fim, sintetizou a alegação afirmando que a prova exigida da Embargante se apresentaria como diabólica, por não poder ser demonstrada. Em contraponto, as declarações produzidas pelas oitivas e a sentença absolutória no processo penal, demonstrariam tratar-se de um processo administrativo conduzido sem qualquer mácula, dano ou prejuízo ao erário (p. 12) .
Regularidade dos demais eventos. Omissões do Acórdão embargado.
Em relação aos demais eventos objeto de contratos relativos às atividades desenvolvidas pelo Ministério da Cultura (Reunião de Ministros da Rede Internacional de Políticas Culturais, Ordem do Mérito Cultural de 2006, Apresentação do Grupo Coco do Amaro Branco de Olinda e Semana Nacional de Ciência e Tecnologia) , o Tribunal teria deixado de analisar pontos suscitados pela defesa ou realizado juízo de valores incompatíveis com a realidade dos mencionados eventos (p. 12) .
No evento "Reunião de Ministros da Rede Internacional de Políticas Culturais", a Corte considerou como razoável para a organização apenas os dias de efetiva ocorrência, com acréscimo de mais dois dias (um antes e outro depois) para a organização, quando acontecimentos dessa natureza demandariam uma organização mais laboriosa (reuniões prévias das equipes) com necessidade de mobilização da estrutura contratada vários dias antes, para que tudo aconteça de forma adequada (p. 12) .
Em relação ao evento "Ordem do Mérito Cultural", o Tribunal teria decidido com base em um excesso de formalismo, sem levar em consideração as vicissitudes dos contratos em espécie, quando não sendo a Embargante responsável pela contratação e escolha dos itens, mas apenas por atestar que o evento ocorreu e que os itens apresentados espelhavam o que efetivamente aconteceu na execução do contrato, não poderia ser ela responsabilizada por disparidades entre os itens do contrato e os itens efetivamente realizados, realidade que caberia aos responsáveis pela realização do projeto que resultou na realização do evento (p. 12-13) .
Sobre as ocorrências que impugnaram diárias, locação de espaços físicos, despesas com secretárias, entre outras, relatou serem questões de natureza subjetiva, de interpretação contratual, que não poderiam levar à condenação da Embargante, na medida em que não se teria, objetivamente, definida uma certeza sobre o que seria devido, o executado e a irregularidade apontada (p. 13) .
Com base no exposto, requereu que as contradições fossem aclaradas, as omissões sanadas e as condutas da Embargante fossem chanceladas como regular, ainda que com ressalvas (p. 13) .
Preliminar de mérito - Prescrição. Omissão. Reiteração.
Os elementos de defesa constantes da peça 233, p. 13-20, guardam aclarada semelhança com a defesa acostada aos autos pelos procuradores do Sr. Paulo Brum (parágrafos 30 a 33 desta instrução) , motivo pelo qual não se mostra relevante transcrever os mesmos argumentos novamente.
Aplicação dos artigos 20, 21 e 22 da Lei 13.655/2018 à realidade dos presentes autos - Fato Novo. Matéria de Ordem Pública.
Os elementos de defesa constantes da peça 233, p. 20-26, guardam aclarada semelhança com a defesa acostada aos autos pelos procuradores do Sr. Paulo Brum (parágrafos 34 a 36 desta instrução) , motivo pelo qual não se mostra relevante transcrever os mesmos argumentos novamente.
Incidência na realidade desses Autos do Princípio "Duty to Mitigate the Loss".
Os elementos de defesa constantes da peça 233, p. 26-30, guardam aclarada semelhança com a defesa acostada aos autos pelos procuradores do Sr. Paulo Brum (parágrafos 37 a 40 desta instrução) , motivo pelo qual não se mostra relevante transcrever os mesmos argumentos novamente.
Iliquidação das contas. Arquivamento do feito.
Os elementos de defesa constantes da peça 233, p. 30-39, guardam aclarada semelhança com a defesa acostada aos autos pelos procuradores do Sr. Paulo Brum (parágrafos 41 a 45 desta instrução) , motivo pelo qual não se mostra relevante transcrever os mesmos argumentos novamente.
Vedação ao enriquecimento indevido.
Os elementos de defesa constantes da peça 233, p. 39-44, guardam aclarada semelhança com a defesa acostada aos autos pelos procuradores do Sr. Paulo Brum (parágrafos 46 e 47 desta instrução) , motivo pelo qual não se mostra relevante transcrever os mesmos argumentos novamente.
Ausência de má-fé nas condutas do embargante.
Os elementos de defesa constantes da peça 233, p. 44-46, guardam aclarada semelhança com a defesa acostada aos autos pelos procuradores do Sr. Paulo Brum (parágrafo 48 desta instrução) , motivo pelo qual não se mostra relevante transcrever os mesmos argumentos novamente.
Do pedido.
Em resumo, requereu os procuradores da Sra. Cyntia de Souza (p. 46-47) :
1. O acolhimento e provimento dos presentes Embargos de Declaração para, através de efeitos infringentes ao julgado:
a) Aclarar as contradições e sanear as omissões, de modo que ao final, seja reformado o Acórdão embargado, para julgar acatar as justificativas do Embargante, ainda que com ressalvas;
b) Em relação ao evento "posse do presidente" seja dado o mesmo tratamento jurídico deferido à Diretoria da DGI à Embargante, afastando-se, à luz da isonomia, o débito solidário e, consequentemente, a redução da multa nos mesmos patamares da Sra. Elaine Rodrigues, está que se admite apenas para argumentar;
c) Reconhecer a prescrição da pretensão administrativa e determinar o arquivamento do feito;
d) Declarar a iliquidação das contas, com as consequências legais aplicáveis;
2. Mantido o acórdão embargado, seja aplicado o princípio do "Duty to Mitigate the Loss" com as consequências daí decorrentes.
Análise
O exame dos argumentos trazidos pelos Srs. Embargantes será apresentado em um único tópico de análise, pela semelhança e correlação que guardam entre si.
Preliminarmente, cumpre recordar que os embargos declaratórios se prestam a sanar eventual omissão (referente a questões relevantes trazidas pelas partes e não abordadas pelo relator) , obscuridade (dificuldade no entendimento do texto da deliberação que torne incompreensível o comando imposto ou a manifestação de vontade do relator) ou contradição (afirmação conflitante na fundamentação da decisão ou entre esta e a conclusão alcançada pelo relator) . No presente caso, as partes levantaram a existência de omissões e contradições no Acórdão 12489/2019-TCU-Segunda Câmara, de relatoria do Ministro Aroldo Cedraz.
Vale distinguir o mérito do caso concreto do julgado e o mérito dos embargos de declaração em exame. Nestes, tendo sido acolhidos pela simples constatação da omissão e contradição apontada pelas partes, a análise de mérito dos recursos visa apenas aclarar ou integrar a decisão para sanar os alegados vícios, e não discorrer e criar etapa processual de análise de mérito das questões.
Em outras palavras, os embargos declaratórios não se prestam à rediscussão da matéria que já foi decidida, ou seja, o mérito dos embargos não se confunde com o mérito da matéria debatida nos autos.
O entendimento doutrinário e jurisprudencial sobre a matéria é o de que tais espécies de vícios são aqueles decorrentes do próprio julgado e que prejudicam a sua perfeita compreensão, e não aqueles que bem entenda o embargante, muito menos como meio transverso visando impugnar os fundamentos da decisão atacada.
No mesmo sentido merece menção jurisprudência do STJ, como o voto condutor da seguinte deliberação, quando aduz que os declaratórios:
 (...) objetivam expungir da decisão embargada, o vício da omissão, entendida como aquela advinda do próprio julgado e prejudicial à compreensão de causa, e não aquela que entenda o embargante, ainda mais como meio transverso a impugnar os fundamentos da decisão recorrida.
 (STJ, EDcl REsp 351490, DJ 23/09/2002) 
Também é esta a compreensão do STF a respeito da matéria, consoante se extrai do seguinte julgado:
EMENTA: EMBARGOS DE DECLARAÇÃO NO RECURSO ORDINÁRIO EM HABEAS CORPUS. PENAL E PROCESSUAL PENAL. INEXISTÊNCIA DE OBSCURIDADE, CONTRADIÇÃO OU OMISSÃO. AUSÊNCIA DE VÍCIO APTO A ENSEJAR QUALQUER DAS HIPÓTESES DE CABIMENTO DOS EMBARGOS DE DECLARAÇÃO. PRETENSÃO DE REDISCUTIR MATÉRIA JÁ DECIDIDA. EFEITOS INFRINGENTES. IMPOSSIBILIDADE. EMBARGOS DECLARATÓRIOS DESPROVIDOS.
1. Os embargos de declaração são cabíveis quando houver, na sentença ou no acórdão, obscuridade, contradição ou omissão. Inexistentes quaisquer desses vícios, não se pode falar em cabimento do recurso de embargos de declaração.
2. A pretensão de rediscutir a matéria de fundo constante da impetração é inviável na via estreita dos embargos declaratórios, máxime quando inexiste nulidade processual a ser sanada.
3. In casu, verifica-se que a pretensão do embargante é o rejulgamento da impetração, inviável na via estreita dos embargos declaratórios.
4. Embargos declaratórios desprovidos.
 (Emb. Decl. no Recurso Ordinário em Habeas Corpus 121.103 Distrito Federal. Rel.: Min. LUIZ FUX. Julg. 31/5/2016) 
Passando-se ao exame do caso concreto, importa anotar que não foi possível verificar a existência de omissões, contradições ou conflitos entre a fundamentação da deliberação e a parte dispositiva do Acórdão 12489/2019-TCU-Segunda Câmara. Os embargantes revelaram tão somente inconformismo com a decisão proferida nos autos.
Desde logo, vale adiantar que, dada a via estreita dessa espécie recursal, não serão enfrentadas alegações por detrás das quais esteja nada além do mero inconformismo dos recorrentes diante do aludido acórdão.
A opção por se rejeitar argumentos voltados meramente à rediscussão de mérito encontra respaldo nos acórdãos 2.391/2019, 2.928/2019, 2.690/2019, 2.170/2019, 2.909/2017, 2.608/2017 e 2.367/2017, todos proferidos pelo Plenário do TCU, podendo-se mencionar também alguns precedentes do Supremo Tribunal Federal, quais sejam, ACO 1062 AgR-ED-ED/DF de 20/4/2017, Inq 3983 ED/DF de 2/6/2016 e ACO 312 ED/BA de 7/10/2015, todos do Plenário.
Em verdade, os elementos trazidos pelos embargantes não oferecem novidades sobre a argumentação já apresentada em outras etapas desta TCE, e contra as quais já foram proferidas análises e revelados entendimentos por parte das unidades técnicas e dos Ministros deste Tribunal.
A presente TCE foi instaurada em razão da impugnação de despesas executadas no âmbito dos contratos firmados entre a empresa Aplauso Organização de Eventos Ltda. e o Ministério da Cultura (MinC) , em face da ausência de efetiva comprovação de fornecimento e prestação de serviços (peça 1) .
Aos responsáveis, foram logradas oportunidades de defesa, as quais foram minuciosamente examinadas pelas unidades técnicas do TCU (peças 109, 141, 154 e 180) , cujas propostas foram analisadas e acolhidas pelo MPTCU e tiveram os seus fundamentos incorporados nas razões de decidir do Ministro Relator e, finalmente, motivaram a deliberação do Acórdão 12489/2019-TCU-Segunda Câmara.
Todos os documentos acostados aos autos foram exaustivamente examinados, não somente pela SecexDesenvolvimento, mas também pelo Ministro Relator do processo, e apreciados pelos Ministros que compõem a 2ª Câmara desta Corte de Contas.
Consoante critério cronológico de autuação de peças nos autos, inicia-se a digressão pelos embargos opostos em nome do Sr. Paulo Brum.
A argumentação de que o Sr. Paulo Brum havia cumprido função de mero observador do evento e por isso não caberia a sua responsabilização já foi trazida anteriormente aos autos (peça 199, p. 22-25) , e não merece prosperar, por completa falta de previsão legal desse instituto. Embora o acompanhamento de eventos não fosse sua atribuição rotineira, atuou como tal durante a solenidade da Ordem do Mérito Cultural de 2007, tanto que reconhece esse fato, e afirma ter feito "conferência visual" dos serviços executados. Em decorrência, atestou nota fiscal que atraiu para si a responsabilidade de fiscal do contrato (peça 199, p. 23) .
A argumentação de suposta omissão por desconsideração de documento apresentado pela parte deve ser rejeitada. Pelo contrário, cópia do e-mail acostada aos autos apenas confirma que o Sr. Paulo Brum foi convocado para acompanhamento do evento (peça 221, p. 5-6) , tendo, portanto, com o ato praticado, atraído para si a atribuição de fiscalizar a execução dos serviços por ele atestados.
Embora não fosse fiscal do contrato formalmente designado, agiu como se fosse, pois se encontrava encarregado por autoridade superior do acompanhamento e da fiscalização, em nome do MinC, da execução do evento (peça 221, p. 5-6) . A jurisprudência do TCU entende que a ausência de designação formal não obsta a responsabilização, caso o agente tenha atuado, de fato, como fiscal de contrato, isto é, verificando a realização dos serviços e atestando notas fiscais (Acórdão 1231/2004-TCU-Plenário, de relatoria do Ministro Ubiratan Aguiar, e 1.534/2009-TCU-1ª Câmara, de relatoria do Ministro Augusto Nardes, por exemplo) .
Também merece ser rejeitada a tese de que houve contradição no julgado, tendo em vista que a imputabilidade do dano ao responsável decorre do ateste da nota fiscal por ele realizado. Não há qualquer questionamento acerca do nexo de causalidade entre o ato proferido de livre vontade pela parte e o dano ao Erário decorrente.
A irregularidade não recai sobre a fase de planejamento, mas de liquidação da despesa. Assim, a culpabilidade do Sr. Paulo Brum, assim como da Sra. Cyntia de Souza, como será visto adiante, não deriva do planejamento, mas da fiscalização da execução dos serviços.
O ato que confirmou a prestação dos serviços conduziu à liquidação da despesa, nos termos do art. 63, § 2º, da Lei 4.320/1964. Consequentemente, gerou direito adquirido da contratada em relação ao pagamento posteriormente efetuado.
Dando continuidade à argumentação do recorrente, não há como acatar alegações genéricas de que a responsabilidade recairia sobre outros agentes públicos, se não forem objetivamente apontados pelo responsável nomes e atos praticados. Ademais, ainda que não tenha atuado na execução do evento, atestou a nota fiscal correspondente e, por isso, como repetidamente já discorrido, atraiu para si a responsabilidade.
No tocante à prescrição do débito, é verdade que o STF vem enfrentando essa questão, não só no Recurso Extraordinário - RE 852.475 (Tema 897, Acórdão publicado em 14/8/2018) ) trazido pela parte, como em outros julgados, por exemplo, o Recurso Extraordinário - RE 636.886 (Tema 899, Acórdão publicado em 24/6/2020) .
Importa destacar que a alegada repercussão geral ainda não transitou em julgado naquela Corte, estando pendente de apreciação de embargos de declaração opostos pela Advocacia-Geral da União (AGU) , justamente para melhor compreensão de seu exato alcance.
Isso significa que, além da necessidade de modular adequadamente os efeitos daquela decisão, existem pontos a serem aclarados antes de poder ser aplicada a tese fixada no RE 852.475, tais como, entre outros: (i) a aplicação prospectiva ou não do novo entendimento; (ii) o marco legal a ser empregado para discussão da matéria e o prazo prescricional a ser considerado; (iii) o termo inicial para contagem do prazo a ser adotado; e (iv) a existência ou não de marcos interruptivos ou suspensivos e de prescrição intercorrente.
Diante das incertezas geradas acerca do instituto da prescrição da pretensão ressarcitória, cujo deslinde na Suprema Corte poderá assumir novos contornos, no presente momento deve ser mantida a jurisprudência dominante nesta Casa, sedimentada na Súmula TCU 282, bem assim a interpretação da Corte Suprema adotada no Mandado de Segurança - MS 26.210, segundo os quais é imprescritível a pretensão de ressarcimento por parte da União.
Vale registrar também que recentes decisões do TCU, adotadas após o que restou deliberado pelo STF no Tema 899, também abraçaram a tese da imprescritibilidade da pretensão ressarcitória no âmbito do controle externo, a exemplo dos Acórdão 5236/2020-TCU-Primeira Câmara, 6.171/2020-TCU-2ª Câmara, 6.084/2020-TCU-1ª Câmara, 5.681/2020-TCU-2ª Câmara, 6.846/2020-TCU-2ª Câmara, 6.676/2020-TCU-2ª Câmara, 6.707/2020-TCU-2ª Câmara, 6.473/2020-TCU-1ª Câmara, 6.466/2020-TCU-1ª Câmara, 6.465/2020-TCU-1ª Câmara, entre outros.
No que concerne à possibilidade de iliquidação das contas e da ausência de má-fé nas condutas do embargante, vale ressaltar que a boa-fé dos responsáveis não pode ser meramente alegada nem presumida, devendo ser apresentado elemento fático capaz de demonstrá-la, o que não ocorreu em nenhuma oportunidade no presente feito, tendo em vista que o responsável não logrou comprovar os respectivos fornecimentos, tampouco a proporção entre esses e o porte do evento (peça 199, p. 22-25 e peça 221) , e que a empresa responsável solidária pelo débito também não o fez.
A pretensa reforma do julgado visando à manutenção dos vínculos estabelecidos por atos ilegais não encontra amparo no entendimento doutrinário e jurisprudencial sobre a matéria aqui tratada, que define que tais espécies de vícios (omissão, contradição e obscuridade) são aqueles decorrentes do próprio julgado e que prejudicam a sua perfeita compreensão, e não aqueles que bem entenda o embargante, muito menos como meio transverso visando impugnar os fundamentos da decisão atacada.
Ademais, não constitui contradição passível de apreciação em embargos de declaração eventual divergência entre as razões de decidir do presente julgado e os fundamentos de outra deliberação deste ou de outro Tribunal, mesmo que jurisdicional, pois é evidente que as razões de decidir adotadas em outro processo não caracterizam contradição entre a fundamentação da decisão ora embargada e sua parte dispositiva.
A contradição que deveria motivar o acolhimento dos declaratórios é a interna ao acórdão, decorrente do confronto entre a fundamentação e o seu dispositivo, e não a derivada de entendimento diverso daquele desejado pelo interessado, como é o caso.
Outrossim, mostra-se igualmente inaplicável ao presente feito a tese de prejuízo à defesa desse responsável por suposto longo decurso de prazo (duty to mitigate the loss) , eis que se passaram menos de quatro anos entre a conduta irregular a ele atribuída (data de ocorrência: 17/1/2008) e o recebimento, em 13/5/2011 (peça 26) , do ofício de citação que lhe foi encaminhado (peça 19) .
Nessa hipótese, não incide a presunção relativa de prejuízo à defesa que motiva a regra de exceção contida no art. 6º, inciso II, da Instrução Normativa deste Tribunal (IN-TCU) 71, de 28/11/2012, in verbis:
Art. 6º Salvo determinação em contrário do Tribunal de Contas da União, fica dispensada a instauração da tomada de contas especial, nas seguintes hipóteses:
 (...) 
II - houver transcorrido prazo superior a dez anos entre a data provável de ocorrência do dano e a primeira notificação dos responsáveis pela autoridade administrativa competente.
Ademais, essa suposta dificuldade de defesa por decurso de prazo sequer foi arguida em sede de alegações de defesa (peça 221) , fazendo incidir, no caso, a parte final do art. 278 do novo Código de Processo Civil (CPC) (Lei 13.105, de 16/3/2015) , in verbis:
Art. 278. A nulidade dos atos deve ser alegada na primeira oportunidade em que couber à parte falar nos autos, sob pena de preclusão.
Não merece prosperar, também, a argumentação no sentido de que estaria havendo enriquecimento ilícito da contratada em detrimento da administração e dos ex-gestores públicos, tendo em vista que a imputabilidade ao gestor decorre de este ter contribuído para a ocorrência do dano ao Erário. O ato por ele executado confirmou a prestação dos serviços e conduziu à liquidação da despesa, nos termos do art. 63, § 2º, da Lei 4.320/1964. Consequentemente, gerou direito adquirido da contratada em relação ao pagamento indevido posteriormente efetuado. Ademais, a esse tipo de argumentação não cabe análise em sede de embargos declaratórios.
Há que se frisar, por derradeiro, que as irregularidades objeto da presente análise vêm sendo suscitadas pelo menos desde 2009, a partir de provocação realizada no âmbito de auditoria de conformidade realizada pela extinta 6ª Secex (TC Processo 012.166/2009-4) , na qual foi produzido vasto acervo probatório, com destaque para a juntada de documentos diversos, que poderiam ser acessados pelo Sr. Paulo Brum caso esse responsável julgasse necessário para complementação de sua defesa na presente TCE.
No que concerne aos embargos declaratórios opostos pelos advogados da Sra. Cyntia de Souza, assim como já se manifestou este Tribunal nestes autos, não podem ser considerados os argumentos de ordem pessoal da responsável e os relativos a não ter sido responsável pela contratação da empresa, visto que não reduzem ou afastam a sua responsabilidade pelos atos praticados na condição de fiscal do contrato, ordenadora da execução dos serviços e responsável pelo posterior ateste e liquidação da despesa (peça 199, p. 6-11) .
De outra sorte, ainda que não tenha elaborado as solicitações ou intercedido na definição dos eventos, referendou as propostas da empresa contratada, quando ratificou as propostas de serviço nas quais os itens impugnados estavam previstos para contratação, o que levou à prestação dos serviços que acarretaram ulterior dano ao Erário (peça 199, p. 8) .
Também não merece ser acatado o argumento que, pela importância do evento Ordem do Mérito Cultural, justificaria o faturamento de despesas antecipadas, por serem estas desproporcionais ao tamanho do evento. Além do mais, é obrigação da contratada organizar o evento e disponibilizar os itens necessários prontos para uso no local definitivo, de modo que não devem ser suportados pelo contratante, no caso o MinC, haja vista já comporem o preço contratual dos serviços e bens locados.
No que tange às despesas relativas ao evento Atividades Culturais na Solenidade de Posse do Presidente da República, a responsável não desempenhou com zelo e diligência a função de fiscal do contrato com a empresa Aplauso Organização de Eventos Ltda (peça 199, p. 10) .
Na prática, assumiu o ateste da realização dos serviços constantes das notas fiscais sem ter comparecido ao evento em questão, portanto desprovida de elementos comprobatórios de quantidade e natureza dos serviços efetivamente prestados, tendo praticado o ato com base em declarações verbais e informais de terceiros. Fato é que as despesas atestadas não foram em nenhum momento confirmadas (peça 199, p. 6-11 e peça 233) .
Relativamente aos princípios invocados, deve-se esclarecer que as despesas impugnadas o foram diante da desproporcionalidade e da falta de razoabilidade entre os quantitativos faturados e o porte/tipo dos eventos. Não se trata de examinar a legalidade, economicidade e eficiência da atuação do MinC, mas, sim, de verificar a comprovação objetiva do fornecimento desses itens, dado ser o ônus da prova nesse sentido (art. 70, parágrafo único, da CF/88, c/c o art. 93 do Decreto-lei 200/1967) dos gestores responsáveis pela execução e pagamento à contratada.
Vale destacar a forma superficial com que os eventos estavam sendo solicitados, executados, atestados e pagos. A superficialidade administrativa do MinC mostrou-se tamanha que a própria fiscal do contrato declarou que estava de férias por ocasião da solenidade de posse, portanto não compareceu ao evento, não verificou os fornecimentos e, mesmo assim, os atestou (peça 233, p. 8) .
No que concerne ao princípio da isonomia invocado, não é verdade a alegação de que os pressupostos fático e jurídico das ações adotadas pelas Sras. Cyntia de Souza e Elaine Rodrigues seriam os mesmos e teriam que incorrer na mesma consequência jurídica.
A responsabilização da Sra. Elaine Rodrigues fundamentou-se na aplicação dos conceitos de culpa in vigilando e in elegendo, consignados nas peças 109 e 141, e deveria pressupor a existência de supervisão hierárquica entre as agentes, o que não restou confirmado.
No entanto, foi mantida a responsabilização da Sra. Elaine decorrente de sua omissão em supervisionar as atividades da sua unidade administrativa e em adotar medidas que aprimorassem os controles, principalmente, como dito, dada a forma superficial com que os gastos efetuados com a empresa Aplauso foram concretizados (peça 141) .
Nesse contexto, restou entendido ser demais rigoroso condenar a Sra. Elaine Rodrigues solidariamente ao débito, por se entender ser ele, majoritariamente, de responsabilidade da fiscal do contrato. Por conseguinte, foram julgadas irregulares as suas contas e a ela aplicada a multa prevista no art. 58, inc. I, da Lei 8.443/92.
Quanto à suposta exigência de prova diabólica, não merece prosperar a justificativa apresentada de que a responsável não estaria em Brasília e, portanto, seriam absolutamente desproporcionais as evidências probatórias exigidas. A comprovação da despesa não é um ato de gestão disponível, pelo contrário, figura como pressuposto irrenunciável para liquidação e posterior pagamento pelo serviço prestado (art. 63, § 2º, da Lei 4.320/1964) . Uma vez carente de comprovação, e tendo sido consumado o pagamento, materializa-se a irregularidade com consequente dado ano Erário.
No que toca à ação criminal mencionada, vale destacar, mais uma vez nos autos, que as Sras. Elaine Rodrigues Santos e Cyntia de Souza Campos foram absolvidas por entender o juízo não haver prova da existência do fato.
No voto condutor da deliberação, o relator informa que o juízo feito pelo TCU indica, quando muito, o cometimento de ilícitos administrativos, ato jurídico que não se confunde com ilícito penal e que os fatos referidos, supondo tratarem-se de irregularidades, não caracterizam o crime de peculato, delito imputado às rés, que exige a prova do desvio dos recursos em proveito das denunciadas ou de terceiros, sendo que os elementos de convicção constantes dos autos da ação penal não demonstram a ocorrência do alegado desvio.
No âmbito desta Corte de Contas, fundamentado no princípio da independência das instâncias, prevalece o entendimento de que somente teria influência no processo em exame a ação penal em que fossem absolvidos os responsáveis pela negativa de autoria ou inocorrência do fato, caso em que as demais esferas devem acatar a decisão adotada no âmbito do juízo penal (Acórdão 2067/2015-TCU-Plenário, 2.613/2015-TCU-Plenário, 2.437/2015-TCU-Plenário, entre outros) . 
Ademais, a leitura da sentença mencionada evidencia que não há identidade plena entre os processos judiciais e os presentes autos relativa à situação fática e aos fundamentos das imputações (Lei 8.443/1992 e Código Penal Brasileiro) , o que reforça a independência da atuação do Controle Externo. No processo conduzido por esta Corte de Contas é analisada a prática pela responsável de ato de gestão ilegal, ilegítimo ou antieconômico, ou infração à norma legal ou regulamentar de natureza contábil, financeira, orçamentária, operacional ou patrimonial. Irrelevante para o deslinde da questão que tenha havido ou não desvio dos recursos em proveito da responsável.
No tocante à suposta prescrição do débito e à alusão ao princípio importado do direito norte-americano (duty to mitigante the loss) , vale aproveitar os exatos termos da análise proferida em resposta aos declaratórios opostos pelo Sr. Paulo Brum (parágrafos 102-106 e 111-113 desta instrução, respectivamente) , de modo a restarem rejeitados os pretensos pedidos.
Impende esclarecer que, embora o dano ao Erário tenha sido causado por ação deliberada da contratada, este só se concretizou porque a atuação dos gestores arrolados nestes autos, especialmente os fiscais de contrato, foi negligente, permitindo a liquidação e o pagamento por serviços não prestados.
Por fim, vale assinalar trecho da peça 231 que registrou que o TCU teria sido omisso no que toca a análise da prescrição da pretensão sancionatória a ser aplicada à responsável. Ocorre que a pretensa prescrição somente foi arguida em sede dos presentes declaratórios. Considerando que embargos de declaração se prestam a sanar, dentre outros, suposta omissão, definida como questão relevante trazida pela parte e não abordada pelo relator, não há que se acatar a argumentação oposta pelos advogados da Sra. Cyntia de Souza. Contrario sensu, na presente instrução, o assunto foi exaustivamente discutido e analisado.
Por todo o exposto, não havendo no acórdão proferido qualquer omissão, contradição ou obscuridade a ser sanada, os embargos declaratórios em exame merecem ser rejeitados.
CONCLUSÃO
Cuidam os autos de embargos declaratórios opostos pelos Srs. Paulo Brum Ferreira (peça 221) e Cyntia de Souza Campos (peças 231 e 233) contra o Acórdão 12489/2019-TCU-Segunda Câmara, de relatoria do Ministro Aroldo Cedraz, por meio do qual esta Casa julgou irregulares as contas dos embargantes e de outros responsáveis, condenou-os em débito e aplicou as multas previstas na Lei 8.443/92.
O exame preliminar de admissibilidade foi realizado pela Serur, consoante o despacho do Ministro Relator Aroldo Cedraz, que concluiu pelo conhecimento do recurso, suspendendo-se os efeitos dos itens 9.3, 9.4, 9.4.2, 9.5, 9.8 e 9.9 do Acórdão 12489/2019-TCU-Segunda Câmara, eis que preenchidos os requisitos processuais aplicáveis à espécie.
No mérito, não foi possível verificar a existência de omissões, contradições ou conflitos entre a fundamentação da deliberação e a parte dispositiva do Acórdão 12489/2019-TCU-Segunda Câmara. Os embargantes revelaram tão somente inconformismo com a decisão proferida nos autos, e trouxeram elementos que não se sustentam diante da doutrina e jurisprudência do TCU e dos tribunais jurisdicionais.
Assim, não havendo no acórdão proferido qualquer vício a ser sanado, restou concluso que os embargos declaratórios em exame merecem ser rejeitados.
Em essência, constatou-se que os elementos trazidos pelos embargantes não ofereceram novidades sobre a argumentação já apresentada em outras etapas desta TCE, e contra as quais já foram proferidas análises e revelados entendimentos por parte das unidades técnicas e dos Ministros deste Tribunal, configurando-se em mero instrumento protelatório da apreciação destes autos.
Ante todo o exposto, por ter restado evidenciado que os arrazoados apresentados pelos embargantes não sustentam nenhuma omissão ou contradição a ser sanada nos termos do Acórdão 12489/2019-TCU-Segunda Câmara, de relatoria do Ministro Aroldo Cedraz, propõe-se a rejeição dos presentes declaratórios e a manutenção dos exatos termos deliberados pelo julgado.
INFORMAÇÕES ADICIONAIS
Tendo em vista a quantidade de procurações protocoladas e revogadas no curso do processo, impende informar, consoante critério cronológico, a situação dos representantes legais das partes envolvidas nos presentes embargos, conforme a seguir:
Tabela 1 - Procurações para representação em juízo
	OUTORGANTE
	AÇÃO
	ADVOGADOS
	PEÇA

	Cyntia de Souza Campos
	Outorga de poderes
	Paulo Henrique Teles Fagundes (OAB/RJ 72.474) 
Celso Haddad Lopes (OAB/RJ 124.730) 
Rodrigo Faulha de Gouveia (OAB/RJ 154.778) 
	36

	Paulo Brum Ferreira
	Outorga de poderes
	Gustavo Cortês de Lima (OAB/DF 10.969) 
Claudismar Zupiroli (OAB/DF 12.250) 
Alberto Moreira Rodrigues (OAB/DF 12.652) 
Fernando Augusto Miranda Nazaré (OAB/DF 11.485) 
Giancarlo Machado Gomes (OAB/DF 16.006) 
Guilherme Élcio Teixeira Mendes de Oliveira (OAB/DF 22.007) 
Idmar de Paula Lopes (OAB/DF 24.882) 
Lucenir Rodrigues (OAB/DF 12.158) 
Vera Lúcia Santana Araújo (OAB/DF 5.204) 
Victor Alves Martins (OAB/DF 21.804) 
Lícia Juliane de Almeida Paiva (OAB/DF 30.235) 
Marcos Thiago Ávila Silva (OAB/DF 8.213/E) 
	68

	Cyntia de Souza Campos
	Subestabelecimento de poderes
	Nilton Cabral Silva (OAB/RJ 155.657) 
	219

	Paulo Brum Ferreira
	Renúncia de poderes
	Claudismar Zupiroli (OAB/DF 12.250) 
Alberto Moreira Rodrigues (OAB/DF 12.652) 
	223

	Cyntia de Souza Campos
	Outorga de poderes
	Claudismar Zupiroli (OAB/DF 12.250) 
Alberto Moreira Rodrigues (OAB/DF 12.652) 
Maria Abadia Alves (OAB/DF 13.363) 
Andrey Vargas do Nascimento (OAB/DF 16.315/E) 
	224

	Paulo Brum Ferreira
	Revogação de outorga
	Gustavo Cortês de Lima (OAB/DF 10.969) 
Claudismar Zupiroli (OAB/DF 12.250) 
Alberto Moreira Rodrigues (OAB/DF 12.652) 
Fernando Augusto Miranda Nazaré (OAB/DF 11.485) 
Giancarlo Machado Gomes (OAB/DF 16.006) 
Guilherme Élcio Teixeira Mendes de Oliveira (OAB/DF 22.007) 
Idmar de Paula Lopes (OAB/DF 24.882) 
Lucenir Rodrigues (OAB/DF 12.158) 
Vera Lúcia Santana Araújo (OAB/DF 5.204) 
Victor Alves Martins (OAB/DF 21.804) 
Lícia Juliane de Almeida Paiva (OAB/DF 30.235) 
Marcos Thiago Ávila Silva (OAB/DF 8.213/E) 
	286 1

	Paulo Brum Ferreira
	Outorga de poderes
	Arno Jerke Júnior (OAB/DF 27.681) 
Pedro Igor Mousinho Xavier (OAB/DF 40.970) 
	287

1 Peça 286 com indícios de inconsistência, conforme melhor esclarecido adiante.
Fonte: TC Processo 011.809/2011-6
Vale ressaltar que a peça 286 mostra indícios de ter sido erroneamente autuada.
Enquanto a descrição da peça indica tratar-se de revogação da procuração que concedeu poderes de representação aos advogados relacionados na tabela acima, o documento que consta dos autos como peça 286 trata de procuração do Sr. Paulo Brum outorgando poderes de representação em juízo aos advogados Arno Jerke Júnior (OAB/DF 27.681) e Pedro Igor Mousinho Xavier (OAB/DF 40.970) .
Diga-se, este documento é idêntico ao que foi autuado também como peça 287.
PROPOSTA DE ENCAMINHAMENTO
Ante todo o exposto, submetem-se os autos à consideração superior, propondo:
	a) conhecer dos embargos de declaração opostos pelos Srs. Paulo Brum Ferreira (CPF XXX.425.670-XX) e Cyntia de Souza Campos (CPF XXX.044.365-XX) contra o Acórdão 12489/2019-TCU-Segunda Câmara, de relatoria do Ministro Aroldo Cedraz, com fundamento nos arts. 32, inciso II, e 34 da Lei 8.443/1992 c/c o art. 287 do RI/TCU;
	b) no mérito, rejeitar estes declaratórios;
c) encaminhar cópia do Acórdão que vier a ser proferido aos embargantes, informando-lhes que seu conteúdo pode ser consultado no endereço www.tcu.gov.br/acordaos e que o inteiro teor dos acórdãos, incluindo os relatórios e os votos, pode ser obtido no dia seguinte ao de sua oficialização;
d) encaminhar os autos à Serur, a fim de que os Recursos de Reconsideração (peças 211 e 220) interpostos sejam examinados."
É o Relatório.

8.1. Arno Jerke Junior (27.681/OAB-DF) e outros, representando Paulo Brum Ferreira.
8.2. Claudismar Zupiroli (12.250/OAB-DF) e outros, representando Cyntia de Souza Campos e Paulo Brum Ferreira; 
8.3. Rafael Sasse Lobato (34897/OAB-DF) e outros, representando Elaine Rodrigues Santos.
8.4. Marcia de Souza Faula e outros, representando Aplauso Aluguel de Equipamentos Ltda.
8.5. Eduardo de Alencar Araripe Diniz e outros, representando João Carlos Monteiro.

Subprocurador-Geral Lucas Rocha Furtado.

EMBARGOS DE DECLARAÇÃO. TOMADA DE CONTAS ESPECIAL. CONVERSÃO DE AUDITORIA DE CONFORMIDADE REALIZADA SOBRE OS CONTRATOS DO MINISTÉRIO DA CULTURA (MINC) COM A EMPRESA APLAUSO ORGANIZAÇÃO DE EVENTOS LTDA., REALIZADA POR SOLICITAÇÃO DO CONGRESSO NACIONAL. AUSÊNCIA DE ELEMENTOS COMPROBATÓRIOS DA PRESTAÇÃO DOS SERVIÇOS RELATIVOS A EVENTOS E A DESPESAS ESPECÍFICAS. CITAÇÃO. ACOLHIMENTO DAS ALEGAÇÕES DE ALGUNS RESPONSÁVEIS E REJEIÇÕES DOS DEMAIS. EXECUÇÃO DEFICIENTE, ILEGAL, ILEGÍTIMA OU IRREGULAR DE DETERMINADOS GASTOS NO ÂMBITO DOS CONTRATOS AUDITADOS. AUDIÊNCIAS. REVELIA DE UM DOS RESPONSÁVEIS. ACATAMENTO DAS JUSTIFICATIVAS DE OUTROS. REJEIÇÃO PARCIAL DAS RAZÕES DE JUSTIFICATIVA/ALEGAÇÃO DE DEFESA DE OUTRO. IRREGULARIDADE. MULTA. REJEIÇÃO DAS JUSTIFICATIVAS DOS DEMAIS. JULGAMENTO PELA IRREGULARIDADE DAS CONTAS. DÉBITO. MULTA. CONHECIMENTO DOS EMBARGOS. AUSÊNCIA DE OBSCURIDADE, CONTRADIÇÃO OU OMISSÃO. REJEIÇÃO. COMUNICAÇÕES.

TOMADA DE CONTAS ESPECIAL (TCE)

Secretaria de Controle Externo do Desenvolvimento Econômico (SecexDesen).

Aprecia-se nesta oportunidade Embargos de Declaração opostos pelo Sr. Paulo Brum Ferreira (Peça 221) e pela Sra. Cyntia de Souza Campos (Peças 231 e 233) , contra o Acórdão 12489/2019-TCU-Segunda Câmara, por meio do qual esta Corte julgou irregulares as contas dos embargantes e de outros responsáveis, condenou-os em débito e aplicou-lhes as multas previstas na Lei 8.443/92 (Peça 197) .
2.	Preliminarmente, reitero o meu entendimento esposado no Despacho de Peça 273, no sentido de que os Embargos de Declaração devem ser conhecidos, porquanto atendidos os requisitos gerais dos recursos (art. 34, § 1º, da Lei 8.443/1992) , observando-se a legitimidade dos embargantes, o interesse em recorrer e a adequação do documento, além de objetivar corrigir suposta omissão e contradições do Acórdão recorrido, enquadrando-se nas hipóteses do caput do artigo mencionado.
3.	Com vistas a obter subsídios para a análise do mérito recursal, por meio do Despacho de Peça 273, solicitei à Secretaria de Controle Externo do Desenvolvimento Econômico (SecexDesenvolvimento) que examinasse os argumentos trazidos pelos embargantes, sendo que a unidade técnica, em cumprimento, elaborou a instrução acostada à Peça 298.
4.	Como se observa no Relatório precedente, o Sr. Paulo Brum Ferreira alega a existência de omissão e contradição no decisum combatido por ter desconsiderado documento relevante por ele apresentado em sua defesa, consistente da mensagem enviada pelo então Ministro da Cultura, que atestaria que o embargante não tinha e nem assumiu ou consentiu com as funções e atribuições que lhe foram imputadas por esta Corte (Peça 266) . Em relação a esse tópico do recurso, apresentou, também, trecho das razões de justificativa supostamente não levadas em consideração pelo Acórdão embargado (p. 7-9) e requereu que as questões trazidas sejam aclaradas de modo a uniformizar as consequências jurídicas aplicadas (p. 9) .
5.	Já a Sra. Cyntia de Souza Campos alega a existência de omissão e contradição no decisum combatido, assegurando que não há qualquer diferença nas ações da Diretora da DGI (que também funcionou como fiscal do contrato durante os dias fundamentais de sua execução e foi Peça essencial, ou seja, pessoa chave para que a embargante, a partir do seu relato, atestasse a validade da Nota Fiscal do pagamento dos valores do evento) e da embargante, de modo que ambas devem ter o mesmo tratamento fático jurídico, sob pena de grave violação ao princípio da isonomia.
6.	Afirma, ainda, que se verifica grave contradição na fundamentação e conclusão do julgado nesse ponto, que deve ser aclarada, de modo a uniformizar as consequências jurídicas aplicadas.
7.	Em relação aos demais eventos objeto de contratos relativos às atividades desenvolvidas pelo Ministério da Cultura (Reunião de Ministros da Rede Internacional de Políticas Culturais - RIPC; Ordem do Mérito Cultural de 2006; apresentação do Grupo Aco do Amaro Branco de Olinda; e Semana Nacional de Ciência e Tecnologia) , assegura que este Tribunal deixou de analisar uma série de pontos suscitados pela defesa ou realizou juízos de valores incompatíveis com a realidade dos mencionados eventos.
8.	Com base nesses argumentos, os embargantes requerem o acolhimento dos presentes embargos com vistas a: (i) aclarar as contradições e sanear as omissões, de modo que ao final, seja reformado o acórdão embargado, para julgar acatar as justificativas do embargante, ainda que com ressalvas; (ii) reconhecer a prescrição da pretensão administrativa e determinar o arquivamento do feito; (iii) declarar a iliquidação das contas, com as consequências legais aplicáveis; e (iv) mantido o acórdão embargado, aplicar o princípio do "Duty to Mitigate the Loss" com as consequências daí decorrentes (Peça 221, p. 41; Peça 231, p. 8; Peça 233, p. 46-47) .
9.	Adicionalmente, a Sra. Cyntia de Souza Campos pleiteia também, em relação ao evento "posse do presidente", que seja dado o mesmo tratamento jurídico deferido à Diretoria da DGI à embargante, afastando-se, à luz da isonomia, o débito solidário e, consequentemente, a redução da multa nos mesmos patamares da Sra. Elaine Rodrigues (Peça 233, p. 46) .
10.	A SecexDesenvolvimento apresentou histórico dos fatos ocorridos no processo e, na sequência, realizou o exame técnico dos Embargos de Declaração opostos pelo Sr. Paulo Brum Ferreira e pela Sra. Cyntia de Souza Campos, em único tópico de análise, pela semelhança e correlação que guardam entre si, concluindo, em síntese que:
	a) não foi possível verificar a existência de omissões, contradições ou conflitos entre a fundamentação da deliberação e a parte dispositiva do Acórdão 12489/2019-TCU-Segunda Câmara. Os embargantes revelaram tão somente inconformismo com a decisão proferida nos autos;
	b) os elementos trazidos pelos embargantes não oferecem novidades sobre a argumentação já apresentada em outras etapas desta TCE, e contra as quais já foram proferidas análises e revelados entendimentos por parte das unidades técnicas e dos Ministros deste Tribunal;
	c) todos documentos acostados aos autos foram exaustivamente examinados, não somente pela SecexDesenvolvimento, mas também pelo Ministro Relator do processo, e apreciados pelos Ministros que compõem a 2ª Câmara desta Corte de Contas
	d) no que tange aos argumentos do Sr. Paulo Brum de que havia cumprido função de mero observador do evento e por isso não caberia a sua responsabilização que já foi trazida anteriormente aos autos (Peça 199, p. 22-25) , e não merece prosperar, por completa falta de previsão legal desse instituto, registra que, embora o acompanhamento de eventos não fosse sua atribuição rotineira, atuou como tal durante a solenidade da Ordem do Mérito Cultural de 2007, tanto que reconhece esse fato, e afirma ter feito "conferência visual" dos serviços executados. Em decorrência, atestou nota fiscal que atraiu para si a responsabilidade de fiscal do contrato (Peça 199, p. 23) .
	e) entende que a argumentação do Sr. Paulo Brum sobre a suposta omissão por desconsideração de documento apresentado pela parte deve ser rejeitada. Pelo contrário, cópia do e-mail acostada aos autos apenas confirma que o Sr. Paulo Brum foi convocado para acompanhamento do evento (Peça 221, p. 5-6) , tendo, portanto, com o ato praticado, atraído para si a atribuição de fiscalizar a execução dos serviços por ele atestados. Embora não fosse fiscal do contrato formalmente designado, agiu como se fosse, pois se encontrava encarregado por autoridade superior do acompanhamento e da fiscalização, em nome do MinC, da execução do evento (Peça 221, p. 5-6) . A jurisprudência do TCU entende que a ausência de designação formal não obsta a responsabilização, caso o agente tenha atuado, de fato, como fiscal de contrato, isto é, verificando a realização dos serviços e atestando notas fiscais:
	f) rejeita a tese de que houve contradição no julgado, tendo em vista que a imputabilidade do dano ao responsável decorre do ateste da nota fiscal por ele realizado. Não há qualquer questionamento acerca do nexo de causalidade entre o ato proferido de livre vontade pela parte e o dano ao Erário decorrente. A irregularidade não recai sobre a fase de planejamento, mas de liquidação da despesa. Assim, a culpabilidade do Sr. Paulo Brum, assim como da Sra. Cyntia de Souza, não deriva do planejamento, mas da fiscalização da execução dos serviços. O ato que confirmou a prestação dos serviços conduziu à liquidação da despesa, nos termos do art. 63, § 2º, da Lei 4.320/1964. Consequentemente, gerou direito adquirido da contratada em relação ao pagamento posteriormente efetuado;
	g) não acata as alegações genéricas de que a responsabilidade recairia sobre outros agentes públicos, se não forem objetivamente apontados pelo Sr. Paulo Brum nomes e atos praticados. Ademais, ainda que não tenha atuado na execução do evento, atestou a nota fiscal correspondente e, por isso atraiu para si a responsabilidade;
	h) no que tange à prescrição alegada, diante das incertezas geradas acerca do instituto da prescrição da pretensão ressarcitória, cujo deslinde no STF poderá assumir novos contornos, defende que no presente momento deve ser mantida a jurisprudência dominante nesta Casa, sedimentada na Súmula TCU 282, bem assim a interpretação da Corte Suprema adotada no Mandado de Segurança - MS 26.210, segundo os quais é imprescritível a pretensão de ressarcimento por parte da União;
	i) no que concerne à possibilidade de iliquidação das contas e da ausência de má-fé nas condutas do embargante, ressalta que a boa-fé dos responsáveis não pode ser meramente alegada nem presumida, devendo ser apresentado elemento fático capaz de demonstrá-la, o que não ocorreu em nenhuma oportunidade no presente feito, tendo em vista que o responsável não logrou comprovar os respectivos fornecimentos, tampouco a proporção entre esses e o porte do evento (Peça 199, p. 22-25 e Peça 221) , e que a empresa responsável solidária pelo débito também não o fez;
	j) a pretensa reforma do julgado visando à manutenção dos vínculos estabelecidos por atos ilegais não encontra amparo no entendimento doutrinário e jurisprudencial sobre a matéria aqui tratada, que define que tais espécies de vícios (omissão, contradição e obscuridade) são aqueles decorrentes do próprio julgado e que prejudicam a sua perfeita compreensão, e não aqueles que bem entenda o embargante, muito menos como meio transverso visando impugnar os fundamentos da decisão atacada;
	l) mostra-se igualmente inaplicável ao presente feito a tese de prejuízo à defesa desse responsável por suposto longo decurso de prazo (duty to mitigate the loss) , eis que se passaram menos de quatro anos entre a conduta irregular a ele atribuída (data de ocorrência: 17/1/2008) e o recebimento, em 13/5/2011 (Peça 26) , do ofício de citação que lhe foi encaminhado (Peça 19) . Nessa hipótese, entende não incidir a presunção relativa de prejuízo à defesa que motiva a regra de exceção contida no art. 6º, inciso II, da Instrução Normativa 71/2012;
	m) não merece prosperar, também, a argumentação no sentido de que estaria havendo enriquecimento ilícito da contratada em detrimento da administração e dos ex-gestores públicos, tendo em vista que a imputabilidade ao gestor decorre de este ter contribuído para a ocorrência do dano ao Erário. O ato por ele executado confirmou a prestação dos serviços e conduziu à liquidação da despesa, nos termos do art. 63, § 2º, da Lei 4.320/1964. Consequentemente, gerou direito adquirido da contratada em relação ao pagamento indevido posteriormente efetuado. Ademais, afirma que a esse tipo de argumentação não cabe análise em sede de Embargos Declaratórios;
	n) as irregularidades objeto da presente análise vêm sendo suscitadas pelo menos desde 2009, a partir de provocação realizada no âmbito de auditoria de conformidade realizada pela extinta 6ª Secex (TC Processo 012.166/2009-4) , na qual foi produzido vasto acervo probatório, com destaque para a juntada de documentos diversos, que poderiam ser acessados pelo Sr. Paulo Brum caso esse responsável julgasse necessário para complementação de sua defesa na presente TCE;
	o) no que concerne aos Embargos Declaratórios opostos pela Sra. Cyntia de Souza, defende que não podem ser considerados os argumentos de ordem pessoal da embargante e os relativos a não ter sido responsável pela contratação da empresa, visto que não reduzem ou afastam a sua responsabilidade pelos atos praticados na condição de fiscal do contrato, ordenadora da execução dos serviços e responsável pelo posterior ateste e liquidação da despesa (Peça 199, p. 6-11) ;
	p) ainda que não tenha elaborado as solicitações ou intercedido na definição dos eventos, a Sra. Cyntia de Souza referendou as propostas da empresa contratada, quando ratificou as propostas de serviço nas quais os itens impugnados estavam previstos para contratação, o que levou à prestação dos serviços que acarretaram ulterior dano ao Erário (Peça 199, p. 8) ;
	q) também não merece ser acatado o argumento que, pela importância do evento Ordem do Mérito Cultural, justificaria o faturamento de despesas antecipadas, por serem estas desproporcionais ao tamanho do evento. Além do mais, era obrigação da contratada organizar o evento e disponibilizar os itens necessários prontos para uso no local definitivo, de modo que não devem ser suportados pelo contratante, no caso o MinC, haja vista já comporem o preço contratual dos serviços e bens locados;
	r) no que tange às despesas relativas ao evento Atividades Culturais na Solenidade de Posse do Presidente da República, a responsável não desempenhou com zelo e diligência a função de fiscal do contrato com a empresa Aplauso Organização de Eventos Ltda. (Peça 199, p. 10) . Na prática, assumiu o ateste da realização dos serviços constantes das notas fiscais sem ter comparecido ao evento em questão, portanto desprovida de elementos comprobatórios de quantidade e natureza dos serviços efetivamente prestados, tendo praticado o ato com base em declarações verbais e informais de terceiros. Fato é que as despesas atestadas não foram em nenhum momento confirmadas (Peça 199, p. 6-11 e Peça 233) ;
	s) relativamente aos princípios invocados, esclarece que as despesas impugnadas o foram diante da desproporcionalidade e da falta de razoabilidade entre os quantitativos faturados e o porte/tipo dos eventos. Não se trata de examinar a legalidade, economicidade e eficiência da atuação do MinC, mas, sim, de verificar a comprovação objetiva do fornecimento desses itens, dado ser o ônus da prova nesse sentido dos gestores responsáveis pela execução e pagamento à contratada (art. 70, parágrafo único, da CF/88, c/c o art. 93 do Decreto-lei 200/1967) . Destaca a forma superficial com que os eventos estavam sendo solicitados, executados, atestados e pagos. A superficialidade administrativa do MinC mostrou-se tamanha que a própria fiscal do contrato declarou que estava de férias por ocasião da solenidade de posse, portanto não compareceu ao evento, não verificou os fornecimentos e, mesmo assim, os atestou (Peça 233, p. 8) ;
	t) no que concerne ao princípio da isonomia invocado, a unidade técnica entende não ser verdade a alegação de que os pressupostos fático e jurídico das ações adotadas pelas Sras. Cyntia de Souza e Elaine Rodrigues seriam os mesmos e teriam que incorrer na mesma consequência jurídica. A responsabilização da Sra. Elaine Rodrigues fundamentou-se na aplicação dos conceitos de culpa in vigilando e in elegendo, consignados nas Peças 109 e 141, e deveria pressupor a existência de supervisão hierárquica entre as agentes, o que não restou confirmado. No entanto, foi mantida a responsabilização da Sra. Elaine decorrente de sua omissão em supervisionar as atividades da sua unidade administrativa e em adotar medidas que aprimorassem os controles, principalmente, dada a forma superficial com que os gastos efetuados com a empresa Aplauso foram concretizados (Peça 141) . Nesse contexto, restou entendido ser demais rigoroso condenar a Sra. Elaine Rodrigues solidariamente ao débito, por se entender ser ele, majoritariamente, de responsabilidade da fiscal do contrato. Por conseguinte, foram julgadas irregulares as suas contas e a ela aplicada a multa prevista no art. 58, inciso I, da Lei 8.443/92;
	u) quanto à suposta exigência de prova diabólica, a unidade técnica entende não que merece prosperar a justificativa apresentada de que a responsável não estaria em Brasília e, portanto, seriam absolutamente desproporcionais as evidências probatórias exigidas. A comprovação da despesa não é um ato de gestão disponível, pelo contrário, figura como pressuposto irrenunciável para liquidação e posterior pagamento pelo serviço prestado (art. 63, § 2º, da Lei 4.320/1964) . Uma vez carente de comprovação, e tendo sido consumado o pagamento, materializa-se a irregularidade com consequente dano ao Erário;
v) as Sras. Elaine Rodrigues Santos e Cyntia de Souza Campos foram absolvidas por entender o juízo não haver prova da existência do fato. No voto condutor da deliberação, o relator informa que o juízo feito pelo TCU indica, quando muito, o cometimento de ilícitos administrativos, ato jurídico que não se confunde com ilícito penal, e que os fatos referidos, supondo tratarem-se de irregularidades, não caracterizam o crime de peculato, delito imputado às rés, que exige a prova do desvio dos recursos em proveito das denunciadas ou de terceiros, sendo que os elementos de convicção constantes dos autos da ação penal não demonstram a ocorrência do alegado desvio.
x) No âmbito desta Corte de Contas, fundamentado no princípio da independência das instâncias, prevalece o entendimento de que somente teria influência no processo em exame a ação penal em que fossem absolvidos os responsáveis pela negativa de autoria ou inocorrência do fato, caso em que as demais esferas devem acatar a decisão adotada no âmbito do juízo penal (Acórdão 2067/2015-TCU-Plenário, 2.613/2015-TCU-Plenário, 2.437/2015-TCU-Plenário, entre outros) . Ademais, a leitura da sentença mencionada evidencia que não há identidade plena entre os processos judiciais e os presentes autos relativa à situação fática e aos fundamentos das imputações (Lei 8.443/1992 e Código Penal Brasileiro) , o que reforça a independência da atuação do Controle Externo. No processo conduzido por esta Corte de Contas é analisada a prática pela responsável de ato de gestão ilegal, ilegítimo ou antieconômico, ou infração à norma legal ou regulamentar de natureza contábil, financeira, orçamentária, operacional ou patrimonial. Irrelevante para o deslinde da questão que tenha havido ou não desvio dos recursos em proveito da responsável;
z) no tocante à suposta prescrição do débito e à alusão ao princípio importado do direito norte-americano (duty to mitigante the loss) , a unidade técnica aproveita os exatos termos da análise proferida em resposta aos declaratórios opostos pelo Sr. Paulo Brum (parágrafos 102-106 e 111-113, respectivamente, da instrução à Peça 298,) , de modo a restarem rejeitados os pretensos pedidos.
11.	A SecexDesenvolvimento esclarece que, embora o dano ao Erário tenha sido causado por ação deliberada da contratada, este só se concretizou porque a atuação dos gestores arrolados nestes autos, especialmente os fiscais de contrato, foi negligente, permitindo a liquidação e o pagamento por serviços não prestados. Assinala, ainda, que trecho da Peça 231 que registrou que o TCU teria sido omisso no que toca a análise da prescrição da pretensão sancionatória a ser aplicada à responsável.
12.	Esclarece, em acréscimo, que a pretensa prescrição somente foi arguida em sede dos presentes declaratórios. Assim, considerando que Embargos de Declaração se prestam a sanar, entre outros, suposta omissão, definida como questão relevante trazida pela parte e não abordada pelo relator, não havendo que se acatar a argumentação oposta pelos advogados da Sra. Cyntia de Souza e que, contrario sensu, na presente instrução, o assunto foi exaustivamente discutido e analisado.
13.	A unidade técnica, concluiu, ao final, ter restado evidenciado que os arrazoados apresentados pelos embargantes não sustentam nenhuma omissão ou contradição a ser sanada nos termos do Acórdão 12489/2019-TCU-Segunda Câmara, propõe, portanto, a rejeição dos presentes declaratórios e a manutenção dos exatos termos deliberados pelo julgado.
14.	Dada a consistência da análise empreendida pela SecexDesenvolvimento, endosso as conclusões contidas na instrução de Peça 298 e respectivos pareceres e, nesse particular, incluo as análises empreendidas e os fundamentos adotados entre as minhas razões de decidir no presente caso, sem prejuízo dos destaques, considerações e complementos a seguir aduzidos.
15.	Preliminarmente, cumpre recordar que os Embargos de Declaração se prestam a sanar eventual omissão (referente a questões relevantes trazidas pelas partes e não abordadas pelo relator) , obscuridade (dificuldade no entendimento do texto da deliberação que torne incompreensível o comando imposto ou a manifestação de vontade do relator) ou contradição (afirmação conflitante na fundamentação da decisão ou entre esta e a conclusão alcançada pelo relator) . No presente caso, as partes levantaram a existência de omissões.
16.	Entretanto, da análise efetivada, não foi possível verificar a existência de omissões, contradições ou conflitos entre a fundamentação da deliberação e a parte dispositiva do Acórdão 12489/2019-TCU-Segunda Câmara. Os embargantes revelaram tão somente inconformismo com a decisão proferida nos autos, e trouxeram elementos que não se sustentam diante da doutrina e jurisprudência do TCU e dos tribunais jurisdicionais.
17.	Em essência, constatou-se que os elementos trazidos pelos embargantes não ofereceram novidades sobre a argumentação já apresentada em outras etapas desta TCE, e contra as quais já foram proferidas análises e revelados entendimentos por parte das unidades técnicas e dos Ministros deste Tribunal.
18.	O Relatório que integrou a deliberação embargada trouxe, ainda, extenso e detalhado exame sobre os argumentos apresentados pelos Sr. Paulo Brum Ferreira e pela Sra. Cyntia de Souza Campos, conforme expôs a SecexDesenvolvimento. A análise efetivada corrobora a constatação de que os embargantes se insurgem contra o mérito da decisão deste Tribunal sem fundamentos aptos a demonstrar qualquer vício essencial à apreciação de Embargos Declaratórios, transmudando o objetivo estrito desta espécie processual em oportunidade recursal, o que é inaceitável.
19.	Os embargantes de que teia ocorrido prescrição administrativa, tanto a pena de devolução de recursos quanto a penalidade pecuniária que já estariam fora do âmbito de cobrança da administração pública, dado o tempo decorrido entre o encerramento dos contratos (2007) e a decisão desse Tribunal de Contas da União, com lapso superior a 10 anos, Lembrando que prescrição seria matéria de ordem pública, podendo, portanto, ser apreciada de ofício e alegada a qualquer tempo.
20.	Quanto a essa questão, complementando os argumentos trazidos na instrução de SecexAdminsitração esclareço que, quanto ao débito, a decisão do Supremo Tribunal Federal (STF) no Recurso Extraordinário 636.886/AL, deverá ensejar a revisão da jurisprudência deste Tribunal. Todavia, ainda não é possível a imediata aplicação da nova decisão da Suprema Corte com o mínimo de segurança. Com efeito, ainda existem lacunas acerca de questões essenciais, como o prazo prescricional, o início da contagem e as hipóteses de interrupção. Ademais, não está claro quais serão os processos efetivamente alcançados pela modificação do entendimento, visto que ainda estão pendentes de julgamento os Embargos de Declaração opostos para requerer, inclusive, a modulação temporal dos efeitos.
21.	Enquanto isso, tenho acompanhado a compreensão pela manutenção do entendimento consolidado pelo TCU e pelo próprio STF no sentido de considerar imprescritíveis as ações de ressarcimento ao Erário.
22.	No que tange à pretensão punitiva do TCU, conforme Acórdão 1441/2016-TCU-Plenário, que uniformizou a jurisprudência acerca dessa questão, subordina-se ao prazo geral de prescrição indicado no art. 205 do Código Civil, que é de 10 anos, contado da data de ocorrência da irregularidade sancionada, nos termos do art. 189 do Código Civil, sendo este prazo interrompido pelo ato que ordenar a citação, a audiência ou a oitiva do responsável.
23.	No caso em exame, a unidade técnica verificou que não ocorreu a prescrição, uma vez que a irregularidade sancionada se deu no exercício de 2007 e o ato de ordenação das citações e das audiências ocorreu em 2011 (Peça 3) , 
24.	Deste modo, inexistindo contradições, obscuridades ou omissões a serem sanadas na deliberação atacada, devem ser rejeitados os presentes embargos.
	Ante do exposto, VOTO para que o Tribunal adote o acórdão que ora submeto à deliberação deste Colegiado.
TCU, Sala das Sessões, em 14 de setembro de 2021.
AROLDO CEDRAZ 
Relator